【裁判字號】    89,上訴,1136
【裁判日期】    890616
【裁判案由】    違反著作權法
【裁判全文】
臺灣高等法院刑事判決                          八十九年度上訴字第一一三六號
    上  訴  人  臺灣板橋地方法院檢察署檢察官
    被      告  乙○○
    選任辯護人  丁俊文
右上訴人因被告違反著作權法案件，不服臺灣板橋地方法院八十八年度訴字第一二三
九號，中華民國八十八年十一月三日第一審判決（起訴案號：臺灣板橋地方法院檢察
署八十七年度偵字第一四二九號）提起上訴，本院判決如左：
    主  文
上訴駁回。
    理  由
一、公訴意旨略以：被告乙○○為台北縣鶯歌鎮○○路二九六巷一０四弄二號「協達
    陶瓷廠」之負責人，明知「空軍大兵」立體雕塑係丙○○於民國八十五年七月十
    七日創作完成而享有著作權之美術著作，竟基於銷售之概括犯意，未經丙○○同
    意，自八十六年元月一月間某日起在協達陶瓷廠內，擅自連續仿冒「空軍大兵」
    之著作而製作「空軍」撲滿多次，並自同年八月間起以每個新台幣（下同）
    四百元之代價，委託不知情之台中縣大雅鄉○○路○段三０七之一號「萬利指揮
    刀專賣店」負責人陳俊龍販售而予散佈。嗣陳俊龍於八十六年九月十六日上午十
    一時三十分許在萬利指揮刀專賣店內為警扣得被告仿製之「空軍寶寶」撲滿四十
    五個云云，案經丙○○告訴，因認被告涉嫌連續犯著作權法第九十一條之擅自重
    製他人著作罪嫌。
二、查告訴人丙○○主張伊申請著作權登記之「空軍大兵」原胚，係伊出資九千元及
    提供空軍軍官片（未交給設計圖），僱請甲○○獨力捏製等情，業據證人甲○○
    到庭證實，並為被告所不爭；而該原胚依著作權樣本內附及原審八十八年十月二
    十日審理時拍攝之照片所示，乃以著空軍制服之空軍軍官為藍本，運用美術技巧
    ，經手工塑出實用且有裝飾價值之立體陶瓷撲滿，既依其匠意表達忠實、平易之
    空軍軍人形象，被告亦不能證明其係抄襲他人之作品，即已表現其思想情感，為
    單一、具有原創性之美術工藝品（內政部台內著字第八一二四四一二號函示意
    旨參照），此與告訴人以該原坯翻模注漿上色燒製之「空軍大兵」陶瓷撲滿迴異
    ，依內政部於八十一年六月十日所頒著作權法第五條第一項各款著作內容例示第
    二點第四款之規定，係屬同法第五條第一項所定之美術著作，即一九七一年之伯
    恩公約第二條第七項亦規定聯盟國就應用美術、工業設計及模型之保護若未訂定
    其保護範圍及要件者，應以美術著作保護之，該「空軍大兵」原坯自非不受法律
    保護（最高法院八十五年台上字第二三八九號判決意旨參照），其著作權人依著
    作權法第二十二條規定專有重製之權利，並不因其嗣後翻模量產而喪失，被告乙○○以翻模注漿之有形方法燒製之「空軍寶寶」，如重現前述「空軍大兵」原坯
    之著作內容，即屬該美術工藝品之重製行為（內政部台內著字第八三二三一一
    一號），仍應經其著作權人同意，合先敘明。
三、訊據被告雖坦承製作「空軍」撲滿販售屬實，唯堅決否認有侵害告訴人之著
    作權，辯稱：伊所製造之撲滿係伊拿相片給案外人黃木村捏造胚型生產，與告訴
    人所生產「之空軍大兵」並不相同，且查該「空軍大兵」美術著作之著作權人並
    非告訴人丙○○，告訴人並無享有該美著作之著作人格權及著作財產權，告訴人
    之告訴並不合法等語。
四、按擅自重製他人之著作，須經告訴乃論；告訴乃論之罪未經告訴（含不得告訴及
    告訴不合法），應諭知不受理判決，著作權法第一百條、刑事訴訟法第三百零三
    條第三款分別定有明文；又著作權人於著作完成時享有著作權，此觀八十二年四
    月二十日修正公布之著作權法第十三條規定自明。查本件告訴人主張其就「空軍
    大兵」享有著作權，無非以該「空軍大兵」係伊僱請案人甲○○捏製陶胚，完成
    後由伊翻模製造，自享有該美術著作之著作權，並提出內政部著作權登記簿謄本
    為證。
五、但查：告訴人所提出之內政部著作權登記簿謄本，僅具有存證之性質，無推定之
    效力，告訴人就其前開著作物，是否業已取得著作權，尚不得僅以前開著作權登
    記簿作為唯一之依據；而依告訴人所述之事實以觀，本件之「空軍大兵」之原始
    陶胚，既係由案外人甲○○所著作，依八十二年四月二十日修正公布之著作權法
    第十三條規定，甲○○乃享有該著作物之著作權。茲應審究者乃告訴人丙○○於
    僱請甲○○完成該空軍大兵之陶胚著作後，是否已將該著作權轉讓予告訴人？告
    訴人是否因此取得該著作權？按受聘人在出資人之企劃下完成之著作，原則以該
    受聘人為著作人。但契約約定以出資人或其代表人為著作人者，從其約定。此觀
    八十二年四月二十日修正公布之著作權法第十二條定自明。經查本案之空軍大兵
    既係由告訴人出資聘請案外人甲○○完成之著作，依前開規定，原則上由該物之
    著作人甲○○享有著作權；而依證人甲○○於原審證稱：「我把產品交給他（告
    訴人），他去製造就不關我的事，賣斷權利沒有特別約定，我也未聲明要保留著
    作權」、「（業界的習慣是）我們把胚賣出後，就不會自行翻模製造，：：如果
    陶胚是我自行研發，非受託製作，才有可能賣斷權利，因為客人要求，本件是因
    丙○○之委託為他創作，且有拿到報酬，所以沒這問題。」、「他開發這東西是
    要大量製造，我沒權利要求他經我同意，我不會再跟他收錢。」、「有些客戶要
    申請著作權，會要求出立一張讓渡書，本件我忘記有無口頭約定要把著作權讓給
    他」等語（見原審卷第五十九頁背面、第六十頁）；核與告訴人於原審所述「我
    不懂著作權法，也無特約權利要讓給我，我以為他把原胚作出來，我付錢就可以
    大量生產，所以未約定要讓與著作權或買斷其權利」（見原審卷第六十頁背面）
    等語相互以觀，可見告訴人出資請甲○○創作出「空軍大兵」原胚，僅取得該著
    作之利用權（八十七年元月二十一日增訂公布之著作權法第十二條第三項參照）
    ，雙方並未特別約定其著作權之歸屬，揆諸首開說明，本件之著作權人應為案外
    人甲○○。被告燒製之「空軍寶寶」縱重現該美術工藝品之內容，告訴人丙○○
    亦無權提出告訴，是本件告訴既不合法，且無從補正。原審為諭知不受理之判決
    ，經核並無違誤。上訴意旨以告訴人委託案外人甲○○製造陶胚，將成品交付告
    訴人，告訴人業已取得創作物之所有權，其為直接被害人，當有權提出告訴，並
    執以指摘原判決不當，予撤銷改判；其將著作權與著作物之所有權混而為一，似
    有誤會，其上訴為無理由，應駁回其上訴。
據上論斷，應依刑事訴訟法第三百六十八條判決如主文。
本案經檢察官彭坤業到庭執行職務。
中      華      民      國      八十九      年      六    月    十六    日
                                臺灣高等法院刑事第十八庭
                                    審判長法  官  吳      敦
                                          法  官  吳  明  峰
                                          法  官  林  陳  松
右正本證明與原本無異。
如不服本判決應於收受送達後十日內向本院提出上訴書狀，其未敘述上訴之理由者並
得於提起上訴後十日內向本院補提理由書（均須按他造當事人之人數附繕本）。
    書記官  鎖  瑞  嶺
中      華      民      國    八十九    年      六      月     十九     日


司法院資訊處製作；財團法人民間司法改革基金會備份。
